---
subtitle: "Rapport Statistique - V 1.0"
---

::: {.panel-tabset}

# Introduction

**Dépistage de la détresse psychosociale chez les patients atteints de cancer des voies aéro-digestives supérieures : faisabilité et intérêt d'un dépistage en pratique orthophonique.**

Étude observationnelle prospective — Recherche n'impliquant pas la personne humaine (RNIPH).

::: {.callout-tip collapse="true"}
## Auteurs & investigateurs

**Statisticien** : Philippe MICHEL — USRC, Hôpital NOVO (Pontoise)
:::

```{r}
#| label: setup

rm(list = ls())
#
library(baseph)
library(tidyverse)
library(gtsummary)
library(kableExtra)
library(plotly)
library(corrplot)
library(correlation)
library(visdat)
library(labelled)
library(colorspace)
library(ggsci)
library(ggstats)
library(scales)
#
theme_gtsummary_language(language = "fr", decimal.mark = ",")
options(OutDec = ",")
#
expx <- FALSE
classeur <- "DEP-VADS-ORTHO.xlsx"
#
ptest <- list(
  all_continuous()  ~ "wilcox.test",
  all_categorical() ~ "chisq.test"
)
```

```{r}
#| label: import

# Charger les données réelles (remplacer par le chemin vers le vrai fichier)
# load("data/real_data.RData")

# Pour les tests : données synthétiques
source("data/fake_data.R")
```

```{r}
#| label: labels

# Étiquettes pour les variables
tt <- tt |>
  mutate(
    sexe         = factor(sexe),
    localisation = factor(localisation),
    stade        = factor(stade, levels = c("I-II", "III-IV")),
    traitement   = factor(traitement),
    phase        = factor(phase),
    DT_positif   = factor(DT_positif, levels = c("Non", "Oui")),
    acceptabilite = factor(
      acceptabilite,
      levels = c("Pas du tout acceptable", "Peu acceptable",
                 "Acceptable", "Tout à fait acceptable")
    ),
    oriente = factor(oriente, levels = c("Non", "Oui"))
  )

var_label(tt) <- list(
  age          = "Âge (ans)",
  sexe         = "Sexe",
  localisation = "Localisation tumorale",
  stade        = "Stade TNM",
  traitement   = "Type de traitement",
  phase        = "Phase de prise en charge",
  delai_diag   = "Délai depuis le diagnostic (mois)",
  nb_seances   = "Nombre de séances d'orthophonie",
  DT_score     = "Score Distress Thermometer (0-10)",
  DT_positif   = "DT ≥ 4 (détresse significative)",
  DT_pratique  = "Préoccupations pratiques",
  DT_familial  = "Préoccupations familiales",
  DT_emotionnel = "Préoccupations émotionnelles",
  DT_spirituel = "Préoccupations spirituelles/religieuses",
  DT_physique  = "Préoccupations physiques",
  acceptabilite = "Acceptabilité du dépistage",
  oriente      = "Orienté vers soutien psychologique",
  consulte     = "A effectivement consulté",
  delai_consul = "Délai avant consultation (semaines)"
)
```

```{r}
#| label: macro-table

tabph <- function(df, pp = FALSE) {
  zz <- df |>
    bold_labels() |>
    modify_header(label = " ")
  if (pp) {
    zz <- zz |>
      add_p(test = ptest) |>
      bold_p(t = 0.05)
  }
  zz |>
    as_kable_extra() |>
    kable_styling(c("striped", "hover")) |>
    scroll_box(width = "100%", height = "600px")
}
```

# Description de la population

```{r}
#| label: nb-cas

ncas <- nrow(tt)
```

L'échantillon comprend **`r ncas` patients** atteints de cancer des VADS inclus consécutivement lors de leurs séances d'orthophonie.

## Données manquantes

```{r}
#| label: fig-manq
#| fig-cap: "Données manquantes par variable"
#| fig-asp: 0.6

vis_dat(tt)
```

## Caractéristiques démographiques et cliniques

```{r}
#| label: tbl-demog
#| tbl-cap: "Description de la population (caractéristiques démographiques et cliniques)"

tt |>
  select(age, sexe, localisation, stade, traitement, phase,
         delai_diag, nb_seances) |>
  tbl_summary(
    missing      = "ifany",
    missing_text = "Données manquantes"
  ) |>
  add_n() |>
  tabph()
```

# Objectif principal — Détresse psychosociale (DT)

## Score Distress Thermometer

```{r}
#| label: tbl-DT
#| tbl-cap: "Score Distress Thermometer et prévalence de la détresse psychosociale"

tt |>
  select(DT_score, DT_positif) |>
  tbl_summary(
    missing      = "ifany",
    missing_text = "Données manquantes"
  ) |>
  add_ci() |>
  tabph()
```

```{r}
#| label: fig-DT-dist
#| fig-cap: "Distribution des scores Distress Thermometer"

p <- tt |>
  ggplot(aes(x = DT_score, fill = DT_positif)) +
  geom_histogram(binwidth = 1, color = "white", alpha = 0.85) +
  geom_vline(xintercept = 3.5, linetype = "dashed", color = "red", linewidth = 1) +
  annotate("text", x = 4.2, y = Inf, label = "Seuil = 4",
           vjust = 1.5, hjust = 0, color = "red", size = 4) +
  scale_fill_manual(
    values = c("Non" = "#4DBBD5", "Oui" = "#E64B35"),
    name   = "DT ≥ 4"
  ) +
  scale_x_continuous(breaks = 0:10) +
  labs(
    title   = "Distribution des scores Distress Thermometer",
    x       = "Score DT (0 = aucune détresse, 10 = détresse extrême)",
    y       = "Nombre de patients",
    caption = "La ligne en pointillés indique le seuil clinique (≥ 4)"
  ) +
  theme_light() +
  theme(
    plot.title  = element_text(size = 14, face = "bold"),
    axis.title  = element_text(size = 12),
    legend.position = "top"
  )
ggplotly(p)
```

## Domaines de préoccupation

```{r}
#| label: tbl-domaines
#| tbl-cap: "Prévalence des domaines de préoccupation identifiés sur la liste de problèmes du DT"

tt |>
  select(DT_pratique, DT_familial, DT_emotionnel,
         DT_spirituel, DT_physique) |>
  tbl_summary(
    missing      = "ifany",
    missing_text = "Données manquantes"
  ) |>
  add_ci() |>
  tabph()
```

```{r}
#| label: fig-domaines
#| fig-cap: "Fréquence des domaines de préoccupation selon le score DT"

domaines_long <- tt |>
  select(DT_positif, DT_pratique, DT_familial,
         DT_emotionnel, DT_spirituel, DT_physique) |>
  pivot_longer(
    cols      = starts_with("DT_") & !matches("positif"),
    names_to  = "domaine",
    values_to = "present"
  ) |>
  filter(!is.na(present)) |>
  mutate(
    domaine = recode(domaine,
      DT_pratique   = "Pratique",
      DT_familial   = "Familial",
      DT_emotionnel = "Émotionnel",
      DT_spirituel  = "Spirituel",
      DT_physique   = "Physique"
    ),
    present = factor(present, levels = c("Non", "Oui"))
  )

p2 <- domaines_long |>
  group_by(domaine, present) |>
  summarise(n = n(), .groups = "drop") |>
  group_by(domaine) |>
  mutate(pct = n / sum(n)) |>
  filter(present == "Oui") |>
  ggplot(aes(x = reorder(domaine, pct), y = pct, fill = domaine)) +
  geom_col(alpha = 0.85, show.legend = FALSE) +
  geom_text(aes(label = percent(pct, accuracy = 1)),
            hjust = -0.1, size = 3.5) +
  coord_flip() +
  scale_y_continuous(labels = percent, limits = c(0, 0.85)) +
  scale_fill_jama() +
  labs(
    title = "Prévalence des domaines de préoccupation",
    x     = "Domaine",
    y     = "Proportion de patients concernés"
  ) +
  theme_light() +
  theme(plot.title = element_text(size = 14, face = "bold"))
ggplotly(p2)
```

## Facteurs associés à la détresse psychosociale

```{r}
#| label: tbl-DT-facteurs
#| tbl-cap: "Facteurs associés au dépistage positif (DT ≥ 4)"

tt |>
  select(DT_positif, age, sexe, localisation, stade,
         traitement, phase, delai_diag, nb_seances) |>
  tbl_summary(
    by           = DT_positif,
    missing      = "ifany",
    missing_text = "Données manquantes"
  ) |>
  add_p(test = ptest) |>
  add_overall() |>
  bold_p(t = 0.05) |>
  bold_labels() |>
  modify_header(label = " ") |>
  as_kable_extra() |>
  kable_styling(c("striped", "hover")) |>
  scroll_box(width = "100%", height = "700px")
```

# Objectif secondaire 1 — EORTC QLQ-HN35

## Scores par sous-échelle

```{r}
#| label: tbl-HN35
#| tbl-cap: "Scores EORTC QLQ-HN35 (médiane, Q1-Q3)"

hn35_vars <- tt |>
  select(starts_with("HN35_"))

var_label(hn35_vars) <- list(
  HN35_douleur     = "Douleur buccale",
  HN35_deglutition = "Difficultés de déglutition",
  HN35_sensory     = "Problèmes sensoriels",
  HN35_discours    = "Problèmes de communication orale",
  HN35_manger_soc  = "Manger en société",
  HN35_sexualite   = "Sexualité",
  HN35_dents       = "Problèmes dentaires",
  HN35_bouche_seche = "Bouche sèche",
  HN35_salive      = "Salive épaisse",
  HN35_toux        = "Toux",
  HN35_mal_aise    = "Malaise",
  HN35_image       = "Image corporelle",
  HN35_poids       = "Perte de poids"
)

hn35_vars |>
  tbl_summary(
    statistic    = all_continuous() ~ "{median} ({p25}–{p75})",
    missing      = "ifany",
    missing_text = "Données manquantes"
  ) |>
  add_n() |>
  tabph()
```

## Corrélation avec le score DT

```{r}
#| label: tbl-corr-DT
#| tbl-cap: "Corrélations de Spearman entre les sous-échelles QLQ-HN35 et le score DT"

hn35_noms <- names(tt)[startsWith(names(tt), "HN35_")]

corr_results <- lapply(hn35_noms, function(v) {
  test <- cor.test(tt$DT_score, tt[[v]], method = "spearman", exact = FALSE)
  data.frame(
    Sous_echelle = sub("HN35_", "", v),
    r_Spearman   = round(test$estimate, 3),
    p_value      = signif(test$p.value, 3)
  )
}) |>
  bind_rows() |>
  mutate(
    Interpretation = case_when(
      abs(r_Spearman) >= 0.50 ~ "Forte",
      abs(r_Spearman) >= 0.30 ~ "Modérée",
      TRUE                    ~ "Faible"
    ),
    Significatif = ifelse(p_value < 0.05, "Oui", "Non")
  ) |>
  arrange(desc(abs(r_Spearman)))

corr_results |>
  kable(
    col.names = c("Sous-échelle HN35", "r de Spearman", "p-valeur",
                  "Interprétation", "Significatif"),
    align     = "lrrcl"
  ) |>
  kable_styling(c("striped", "hover")) |>
  row_spec(which(corr_results$Significatif == "Oui"), bold = TRUE)
```

```{r}
#| label: fig-corrplot
#| fig-cap: "Matrice de corrélation entre les sous-échelles QLQ-HN35 et le score DT"
#| fig-asp: 0.9

corr_data <- tt |>
  select(DT_score, all_of(hn35_noms)) |>
  rename_with(~ sub("HN35_", "", .), starts_with("HN35_")) |>
  rename(DT = DT_score)

corr_matrix <- cor(corr_data, method = "spearman", use = "pairwise.complete.obs")

corrplot(
  corr_matrix,
  method  = "color",
  type    = "upper",
  addCoef.col = "black",
  number.cex  = 0.7,
  tl.col      = "black",
  tl.srt      = 45,
  col         = colorRampPalette(c("#2166ac", "white", "#b2182b"))(200),
  title       = "Corrélations de Spearman",
  mar         = c(0, 0, 1, 0)
)
```

# Objectif secondaire 2 — Acceptabilité du dépistage

```{r}
#| label: tbl-accept
#| tbl-cap: "Acceptabilité du dépistage déclarée par les patients"

tt |>
  select(acceptabilite) |>
  tbl_summary(
    missing      = "ifany",
    missing_text = "Données manquantes"
  ) |>
  add_ci() |>
  tabph()
```

```{r}
#| label: fig-accept
#| fig-cap: "Distribution de l'acceptabilité du dépistage"

accept_pct <- tt |>
  filter(!is.na(acceptabilite)) |>
  count(acceptabilite) |>
  mutate(pct = n / sum(n))

p3 <- accept_pct |>
  ggplot(aes(x = acceptabilite, y = pct,
             fill = acceptabilite, text = percent(pct, accuracy = 0.1))) +
  geom_col(alpha = 0.85, show.legend = FALSE) +
  geom_text(aes(label = percent(pct, accuracy = 1)),
            vjust = -0.4, size = 4) +
  scale_y_continuous(labels = percent, limits = c(0, 0.60)) +
  scale_fill_manual(values = c(
    "Pas du tout acceptable" = "#E64B35",
    "Peu acceptable"         = "#F39B7F",
    "Acceptable"             = "#91D1C2",
    "Tout à fait acceptable" = "#4DBBD5"
  )) +
  labs(
    title = "Acceptabilité du dépistage par les patients",
    x     = NULL,
    y     = "Proportion"
  ) +
  theme_light() +
  theme(
    plot.title  = element_text(size = 14, face = "bold"),
    axis.text.x = element_text(size = 10, angle = 20, hjust = 1)
  )
ggplotly(p3, tooltip = c("x", "text"))
```

```{r}
#| label: tbl-accept-facteurs
#| tbl-cap: "Facteurs associés à une moindre acceptabilité (acceptable vs non acceptable)"

tt |>
  mutate(
    accept_bin = ifelse(
      acceptabilite %in% c("Acceptable", "Tout à fait acceptable"),
      "Acceptable", "Non acceptable"
    ) |> factor(levels = c("Non acceptable", "Acceptable"))
  ) |>
  select(accept_bin, DT_score, DT_positif, age, sexe, stade, phase) |>
  tbl_summary(
    by           = accept_bin,
    missing      = "ifany",
    missing_text = "Données manquantes"
  ) |>
  add_p(test = ptest) |>
  add_overall() |>
  bold_p(t = 0.05) |>
  bold_labels() |>
  modify_header(label = " ") |>
  as_kable_extra() |>
  kable_styling(c("striped", "hover")) |>
  scroll_box(width = "100%", height = "600px")
```

# Objectif secondaire 3 — Orientations psychologiques

```{r}
#| label: tbl-orient
#| tbl-cap: "Orientations vers un professionnel de soutien psychologique"

tt |>
  select(oriente, consulte, delai_consul) |>
  tbl_summary(
    missing      = "ifany",
    missing_text = "Données manquantes / non applicable"
  ) |>
  add_ci() |>
  tabph()
```

```{r}
#| label: tbl-orient-DT
#| tbl-cap: "Concordance entre le dépistage DT et l'orientation psychologique"

tt |>
  select(oriente, DT_positif) |>
  tbl_summary(
    by           = DT_positif,
    missing      = "ifany",
    missing_text = "Données manquantes"
  ) |>
  add_p() |>
  add_overall() |>
  bold_p(t = 0.05) |>
  bold_labels() |>
  modify_header(label = " ") |>
  as_kable_extra() |>
  kable_styling(c("striped", "hover"))
```

```{r}
#| label: perf-DT
#| tbl-cap: "Performances diagnostiques du seuil DT ≥ 4 pour l'orientation"

orient_oui <- sum(tt$oriente == "Oui", na.rm = TRUE)
dt_pos     <- sum(tt$DT_positif == "Oui", na.rm = TRUE)
vp <- sum(tt$DT_positif == "Oui" & tt$oriente == "Oui", na.rm = TRUE)
fp <- sum(tt$DT_positif == "Oui" & tt$oriente == "Non", na.rm = TRUE)
fn <- sum(tt$DT_positif == "Non" & tt$oriente == "Oui", na.rm = TRUE)
vn <- sum(tt$DT_positif == "Non" & tt$oriente == "Non", na.rm = TRUE)

sens <- vp / (vp + fn)
spec <- vn / (vn + fp)
vpp  <- vp / (vp + fp)
vpn  <- vn / (vn + fn)

data.frame(
  Indicateur = c("Sensibilité", "Spécificité",
                 "Valeur prédictive positive", "Valeur prédictive négative"),
  Valeur     = percent(c(sens, spec, vpp, vpn), accuracy = 0.1)
) |>
  kable(align = "lr") |>
  kable_styling(c("striped", "hover"))
```

# Technique

L'analyse statistique a été réalisée avec le logiciel **R** [@rstat] & les packages `tidyverse` [@tidy], `gtsummary` [@gtsummary], `baseph` [@baseph], `corrplot` & `correlation` [@corr], `visdat` [@visdat] & `ggplot2` [@ggplot].

Un dépôt GitHub contient l'ensemble du code source. Les données ne sont pas incluses dans ce dépôt.

<https://github.com/philippemichel/DEP-VADS-ORTHO>

:::
